【裁判字號】    96,保險,3
【裁判日期】    970411
【裁判案由】    給付保險金
【裁判全文】
臺灣臺南地方法院民事判決               96年度保險字第3號
原      告  己○○
            乙○○
            丙○○
兼上三人共同
訴訟代理人  戊○○
被      告  友邦產物保險股份有限公司
法定代理人  甲○○
訴訟代理人  邱佩芳律師
            賴玉山律師
上列當事人間請求給付保險金事件，經本院於民國97年3月28日
言詞辯論終結，判決如下：
    主  文
被告應給付原告己○○、戊○○、乙○○及丙○○各新台幣參拾
柒萬伍仟元，及均自民國九十六年一月二十七日起至清償日止，
按年利率百分之五計算之利息。
訴訟費用新台幣壹萬玖仟捌佰伍拾元由被告負擔。
本判決第一項於原告己○○、戊○○、乙○○及丙○○各以新台
幣壹拾貳萬伍仟元供擔保後，得假執行；但被告如各以新台幣參
拾柒萬伍仟元為原告己○○、戊○○、乙○○及丙○○供擔保，
得免為假執行。
    事實及理由
一、美商美國環球產物保險有限公司臺灣分公司於民國96年10月
    1日將所有資產、負債及營業移轉與被告友邦產物保險股份
    有限公司，業據被告提出行政院金融監督管理委員會96年8
    月24日金管保三字第09602099350號函，並聲明承受訴訟，
    核無不合，應予准許。
二、原告起訴主張：
  (一)緣原告之母丁○○（71歲）於95年2月7日20時55分，步行於
    台南市○○區○○街101號前，突遭訴外人庚○○所駕之TLX
    -958號輕機車撞擊，丁○○當場受有顱腦損傷、顱內出血、
    左眼挫傷、左足踝骨折、第三腰椎骨折、糖尿病、高血壓之
    傷害，住院治療7天，至2月14日出院，惟出院後，仍感身體
    不適，出院後第4天再度入院住院治療，最後於95年4月14日
    5時20分在財團法人奇美醫院（下稱奇美醫院）病逝，死因
    為肺炎合併急性呼吸窘迫症候群。而庚○○所駕之TLX-958
    號輕機車，係被告公司所承保之被保險車輛。
  (二)按因汽車交通事故致受害人傷害或死亡者，不論加害人有無
    過失，請求權人得依本法規定向保險人請求保險給付或向財
    團法人汽車交通事故特別補償基金請求補償，強制汽車責任
    保險法第7條訂有明文。又本法所稱請求權人，指下列得向
    保險人請求保險給付或向特別補償基金請求補償之人：二、
    因汽車交通事故死亡者，為受害人之遺族，其順位如下：（
    一）父母、子女及配偶，強制汽車責任保險法第11條第1項
    定有明文。又受害人因汽車交通事故致死亡者，其死亡給付
    為每一人新台幣（下同）150萬元，強制汽車責任保險給付
    標準第6條亦有明文。
  (三)被害人丁○○（24年3月13日出生），於95年2月7日發生車
    禍被庚○○騎乘TLX-958號輕機車撞到時，已71歲，對一位
    高齡體弱之老人而言，因車禍受有傷害及驚嚇，對其身心之
    打擊乃是非常嚴重，不可與一般年輕人或中年人相比，因此
    ，丁○○因車禍住院7天出院後，仍然體虛而感身體不適，
    經過2個月，最後於95年4月14日因肺炎合併急性呼吸窘迫症
    候群死亡。顯然，丁○○之死亡，係因汽車交通事故而死亡
    ，且兩者縱使無直接因果關係，亦有間接因果關係，惟經原
    告請求保險人即被告公司給付死亡給付150萬元，卻遭被告
    拒絕。又被害人丁○○之父母已死亡，配偶亦歿，育有四男
    一女，長男為己○○、次男周耀榮已死亡、三男戊○○、四
    男乙○○、長女丙○○，故依強制汽車責任保險法第11條第
    1項規定，本件得向保險人即被告請求保險給付之請求權人
    為：己○○、戊○○、乙○○、丙○○，依同法第11條第2
    項規定，應按人數平均分配保險給付，亦即原告每人均可向
    被告請求375,000元。
  (四)聲明：
    1.被告應給付原告己○○、戊○○、乙○○及丙○○各375,
      000元，及均自起訴狀繕本送達翌日起至清償日止，按年
      利率百分之5計算之利息。
    2.原告願供擔保，請准宣告假執行。
  (五)對被告抗辯所為之陳述：
    1.丁○○與訴外人庚○○之和解，係針對車禍造成之「身體
      受傷及車輛受損」為和解，本件原告起訴請求係針對車禍
      致丁○○死亡結果，依法得請求之強制汽車責任保險之「
      死亡給付」而起訴。前後二者請求之項目完全不同，而且
      請求權人亦不同，故縱使訴外人庚○○與丁○○已經先就
      「身體受傷及車輛受損部分」達成和解，但仍不妨礙原告
      依法起訴本件之訴訟。
    2.奇美醫院開具之「死亡證明書」，關於死亡原因之記載，
      直接引起死亡之疾病或傷害為肺炎合併急性呼吸窘迫症候
      群，先行原因為鬱血性心衰竭、心律不整，其他對於死亡
      有影響之疾病或身體狀況係糖尿病、左小腿骨折。因丁○○左小腿骨折係因車禍而造成之傷害，因此從上開死亡證
      明書可證本件車禍與丁○○死亡確有因果關係。再者，奇
      美醫院96年4月19日回函，亦表示「無法排除死亡與先前
      車禍之關聯性」，亦可證明本件車禍與丁○○死亡確有因
      果關係。
三、被告則聲明：駁回原告之訴，如受不利判決，願供擔保請准
    宣告免為假執行。並以下列情詞置辯：
  (一)本件車禍與被害人丁○○之死亡並無因果關係：
    1.本件車禍係發生於95年2月7日20時55分許，被害人丁○○
      經送醫治療，因受傷不是很嚴重，至同月14日即出院，惟
      因被害人丁○○係24年出生，年邁加上本來就有高血壓及
      糖尿等疾病，嗣於95年4月14日因肺炎合併急性呼吸窘迫
      症候群死亡，則本件車禍與被害人丁○○死亡間，並無因
      果關係存在，至為明灼。
    2.被害人丁○○於95年2月18日乃係因咳嗽不適而再至永康
      奇美醫院掛急診，並辦理住院，而根據入院後之診斷情形
      乃係1.Diabetes mellitus,poor control.2.Ruled out
      pneumonia，即1.糖尿病控制不良、2.肺炎，而前開病因
      均非本件車禍所肇致，足見被害人並非係因本件車禍所致
      之傷勢而再至醫院就醫，本件車禍與被害人之死亡要無相
      當因果關係。
    3.依奇美醫院函文，被害人丁○○並未因為車禍事故身體受
      傷而影響其意識及日常生活的能力，被害人丁○○是因為
      出院之後，另外引發肺炎導致死亡。
    4.國立成功大學醫學院附設醫院（下稱成大醫院）之鑑定結
      果認為死亡與外傷是沒有關係，只是有間接引起關係，況
      且成大醫院上開鑑定意見亦僅係臆測之詞。
  (二)本件車禍已達成和解，原告不得請求理賠：本件車禍發生後
    ，被害人丁○○因受傷輕微，已與加害人庚○○於95年2月
    16日在台南市安南區調解委員會達成和解，被害人丁○○並
    已放棄其餘求償權利，則本件原告請求保險給付，自無理由
    ，不應准許。
四、本件經依民事訴訟法第270條第1項第3款規定，整理並協議
    兩造不爭執事項暨簡化爭點為：
  (一)兩造不爭執事項：
    1.原告之母丁○○（71歲）於95年2月7日20時55分，步行於
      台南市○○區○○街101號前，突遭訴外人庚○○所駕之T
      LX-958號輕機車撞擊，丁○○當場受有顱腦損傷、顱內出
      血、左眼挫傷、左足踝骨折、第三腰椎骨折、糖尿病、高
      血壓之傷害，住院治療7天，至2月14日出院，惟出院後，
      仍感身體不適，出院後第4天再度入院住院治療，最後於9
      5年4月14日5時20分在奇美醫院病逝，死因為肺炎合併急
      性呼吸窘迫症候群。
    2.庚○○所駕之TLX-958號輕機車，係被告公司所承保之被
      保險車輛。
  (二)兩造爭執要點：
    1.訴外人庚○○與丁○○於95年2月16日在台南市安南區調
      解委員會已達成和解，原告得否再起訴請求給付保險金？
    2.本件車禍與被害人丁○○死亡有無相當因果關係？
五、茲就兩造之爭點，析述本院得心證之理由如下：
  (一)被告辯稱本件車禍發生後，訴外人庚○○與丁○○於95年2
    月16日在台南市安南區調解委員會已達成和解，原告不得再
    起訴請求給付保險金等語，惟按和解有使當事人所拋棄之權
    利消滅及使當事人取得和解契約所訂明權利之效力。固為民
    法第737條所明定，而被害人丁○○與訴外人庚○○曾於95
    年2月16日在台南市安南區調解委員會達成調解一事，為兩
    造所不爭執，惟該調解書係記載：「民國95年2月7日20時許
    ，聲請人庚○○駕駛TLX-958號機車途經本市○○街101號前
    適與行人即對造人丁○○發生交通事故，致對造人身體受傷
    之賠償糾紛案，今兩造願意達成和解，內容如下：…」等語
    ，有該調解書在卷可稽（見本院卷第37頁），可見原告之母
    即被害人丁○○與訴外人庚○○間僅係就訴外人庚○○傷害
    被害人丁○○身體所負損害賠償責任乙事成立和解，與本件
    原告主張訴外人庚○○因交通事故致被害人死亡，依強制汽
    車責任保險法之規定請求被告負給付強制汽車責任保險金之
    責無涉，是被告之上開抗辯，應非可採。
  (二)原告主張被害人丁○○之死亡結果與交通事故有因果關係等
    語，則為被告所否認，並以前詞置辯，經查：
  1.按侵權行為之債，固須損害之發生與侵權行為間有相當因果
    關係始能成立，惟所謂相當因果關係，係以行為人之行為所
    造成的客觀存在事實，為觀察的基礎，並就此客觀存在事實
    ，依吾人智識經驗判斷，通常均有發生同樣損害結果之可能
    者，該行為人之行為與損害之間，即有因果關係；又按受傷
    後因病身死，應視其病是否因傷所引起，如係因傷致病，因
    病致死，則侵權之行為與死亡之結果即有相當因果關係，否
    則如係受傷後因他病而死，自無因果關係可言（最高法院86
    年台上字第1205號判決參照）。
  2.兩造均不爭執被害人丁○○於95年2月7日20時55分，步行於
    台南市○○區○○街101號前，突遭訴外人庚○○所駕之TLX
    -958號輕機車撞擊，丁○○當場受有顱腦損傷、顱內出血、
    左眼挫傷、左足踝骨折、第三腰椎骨折之傷害，住院治療7
    天，至2月14日出院，而依奇美醫院於95年6月19日開立之死
    亡證明書在「其他對於死亡有影響之疾病或身體狀況」欄記
    載：「糖尿病、左小腿骨折」等文字，經本院向奇美醫院函
    詢被害人丁○○死亡結果與車禍受傷有無關係，該院以96年
    4月19日（96）奇醫字第1681號函覆稱：…無法排除死亡與
    先前車禍之相關性等語，有該函及病情摘要在卷可稽（見本
    院卷第66 -67頁）；嗣再經本院將相關車禍卷宗及病歷資料
    檢送成大醫院鑑定被害人丁○○死亡結果與車禍受傷有無關
    係，經該院以97年2月22日成附醫醫事字第0970002905號函
    覆稱：「該病人於民國95年2月8日至2月14日因車禍導致頭
    部外傷住院。診斷為硬腦膜下出血，出院時無明顯神經功能
    障礙。於2月18日因呼吸窘迫再度入院，診斷為肺炎，經治
    療無效後死亡，由病史看來死亡之結果與外傷應無直接關係
    。但有可能因外傷後活動力降低，臥床時間增加，間接造成
    」等語，有該函及附件附卷可查（見本院卷第173- 174頁）
    。
  3.被告固辯稱被害人丁○○於95年2月18日乃係因咳嗽不適而
    再至永康奇美醫院掛急診，並辦理住院，而根據入院後之診
    斷情形乃係1.Diabetes mellitus,poor control.2.Ruled
    out pneumonia，即1.糖尿病控制不良、2.肺炎，而前開病
    因均非本件車禍所肇致等語，經查，被害人丁○○固係因肺
    炎病兆（咳嗽、喘，見附於本院卷第80頁之急診病歷所載）
    再度於95年2月18日至奇美醫院掛急診並住院，經與上開奇
    美醫院及成大醫院之相關意見及鑑定結果相核，被害人丁○○係於95年2月8日發生車禍後即於奇美醫院住院，至95年2
    月14日始出院，復於四日後即95年2月18日因呼吸窘迫再度
    入院，經診斷為肺炎，因此，本院審酌被害人丁○○因車禍
    所受之外傷包括：顱腦損傷、顱內出血、左眼挫傷、左足踝
    骨折、第三腰椎骨折等傷害，其所受傷害非輕，勢必使其活
    動力降低，且臥床時間增加，因此成大醫院鑑定結果認被害
    人丁○○死亡結果可能因外傷後活動力降低，臥床時間增加
    ，間接造成等語應屬可採，亦即被害人丁○○乃係因外傷肇
    致活動力降低、臥床時間增加而間接引發肺炎，嗣復因肺炎
    直接肇致死亡結果，是依上述見解，被害人丁○○之死亡結
    果與本件車禍事故間即有相當因果關係，被告抗辯其二者無
    相當因果關係云云，並無可採，是堪信原告主張被害人丁○○因系爭車禍而死亡乙節為可採。
  (三)按因汽車交通事故致受害人傷害或死亡者，不論加害人有無
    過失，請求權人得依本法規定向保險人請求保險給付或向財
    團法人汽車交通事故特別補償基金（以下簡稱特別補償基金
    ）請求補償；本法所稱請求權人，指下列得向保險人請求保
    險給付或向特別補償基金請求補償之人：一、因汽車交通事
    故遭致傷害者，為受害人本人。二、因汽車交通事故死亡者
    ，為受害人之遺屬；其順位如下：（一）父母、子女及配偶
    。（二）祖父母。（三）孫子女。（四）兄弟姐妹。同一順
    位之遺屬有數人時，按人數平均分配保險給付或補償。強制
    汽車責任保險法第7條、第11條第1、2項分別定有明文。又
    受害人因汽車交通事故致死亡者，其死亡給付為每一人新臺
    幣150萬元。強制汽車責任保險給付標準第6條亦定有明文。
    本件訴外人庚○○亦所騎乘之TLX-958號機車向被告投保強
    制汽車責任保險，嗣因車禍事故撞擊丁○○，致丁○○因而
    死亡等情，業經認定如上，故被害人丁○○即為受害人，原
    告等人為其子女，為兩造所不爭執，其等為本件死亡給付之
    請求權人，亦可認定。是原告自得依上開規定，在保險金額
    範圍內依請求權人人數之比例即各四分之一，向被告請求給
    付保險金，因此，原告請求被告應給付原告己○○、戊○○
    、乙○○及丙○○各375,000元（計算式：1,500,000÷4＝
    3,750,000）及均自起訴狀繕本送達翌日即96年1月27日起至
    清償日止，按年利率百分之5計算之利息，即為有理由，應
    予准許。
六、兩造陳明願供擔保，聲請宣告假執行或免為假執行，經核均
    無不合，爰分別酌定相當之擔保金額宣告之。
七、另按法院為終局判決時，應依職權為訴訟費用之裁判，民事
    訴訟法第87條第1項定有明文，參酌同法第91條第1項規定法
    院未於訴訟費用之裁判確定其費用額者，第一審受訴法院於
    該裁判有執行力後，應依聲請以裁定確定之之立法意旨，法
    院於終局判決時可一併確定其費用額為原則，僅未一併確定
    費用額時，始例外於判決有執行力後，依聲請確定之。故本
    院自得於本件判決時，一併確定被告應負擔之訴訟費用額，
    爰確定本件訴訟費用19,850元（計算式：裁判費15,850元+
    鑑定費4,000元＝19,850元）應由被告負擔，如主文第2項所
    示。
八、本案事證已臻明確，兩造其餘攻擊防禦方法，核與判決結果
    不生影響，毋庸一一論述，附此敘明。
九、結論：原告之訴為有理由，依民事訴訟法第78條、第87條第
    1項、第390條第2項、第392條第2項，判決如主文。
中    華    民    國    97    年    4     月    11    日
                  民事第三庭    法  官  林福來
以上正本係照原本作成
如對本判決上訴，須於判決送達後20日內向本院提出上訴狀
中    華    民    國    97    年    4     月    11    日
                                書記官  吳俊達


司法院資訊處製作；財團法人民間司法改革基金會備份。
